臺灣臺北地方法院民事判決　　　　　　 95年度勞訴字第190號
原　　　告　甲○○
訴訟代理人　許博森律師
被　　　告　友利文具印刷股份有限公司
法定代理人　乙○○
訴訟代理人　陳伯英律師
上列當事人間請求給付退休金事件，本院於民國96年3月8日言詞
辯論終結，判決如下：
    主  文
被告應給付原告新臺幣捌萬參仟柒佰肆拾肆元及自民國九十五年
十一月四日起至清償日止，按年息百分之五計算之利息。
訴訟費用由被告負擔十分之一，餘由原告負擔。
本判決第一項得假執行。但被告如於假執行程序實施前，以新臺
幣捌萬參仟柒佰肆拾肆元預供擔保，得免為假執行。
    事實及理由
一、訴狀送達後，原告不得將原訴變更或追加他訴。但擴張或減
    縮應受判決事項之聲明者，不在此限，民事訴訟法第255條
    第1項第3款定有明文。本件原告起訴聲明：(1)被告應給付原
    告新台幣（下同）1,320,072元及自起訴狀繕本送達翌日起
    至清償日止，按年息5%計算之利息。願供擔保請准宣告假執
    行。嗣於民國（下同）92年12月5日減縮第1項聲明為：被告
    應給付原告1,280,435元及自起訴狀繕本送達翌日起至清償
    日止，按年息5%計算之利息，核與首揭規定相符，自應准許
    ，核先敘明。
二、原告起訴主張：伊自60年8月12日起受僱擔任被告公司職員
    ，被告嗣於87年12月31日起方適用勞動基準法（下稱勞基法
    ），依勞基法第84條之2之規定，自原告受僱日起至95年8
    月1日止適用勞基法前後之年資，應合併計算，則原告之工
    作年資已達35年，符合勞基法第53條第2款自請退休條件，
    被告如欲終止兩造間之僱傭契約，毋庸原告自請退休，被告
    即應依法給付退休金，詎被告竟以業務縮減為由資遣原告，
    顯係規避退休金給予之責，其資遣行為不合法。雖經台北市
    勞工局調解，然仍未能成立。查勞基法73年8月1日施行前原
    告之年資為13年，依台灣省工廠工人退休規則計算，應有26
    個基數，而適用勞基法後原告之年資為22年，有22個基數，
    依原告退休前6個月平均工資32,343元，被告應給付原告退
    休金1,455,435元，扣除被告前已給付資遣費175,000元後，
    被告仍應給付1,280,435元。又縱認原告因兩造並未定有工
    作規則而不得請領適用勞基法前之退休金，然自87年12月31
    日適用勞基法之日起至95年8月1日止，原告之年資為7年7
    個月，依勞基法第55條第1項第1款之規定計算，有16個基數
    ，亦得請領退休金517,488元。為此，爰依勞基法第53條第2
    款、第55條之規定提起本件訴訟。並聲明：(一)被告應給付
    原告1,280,435元及自起訴狀繕本送達翌日起至清償日止，
    按年息5%計算之利息。(二)願供擔保請准宣告假執行。
三、被告就原告主張之受僱期間、平均工資數額並不爭執，惟辯
    以：被告係自87年12月31日起方適用勞基法，則關於適用勞
    基法前原告之資遣費及退休金給與標準，依勞基法第84-2
    條之規定，自應依其當時應適用之法令規定計算。查本件被
    告為零售業，尚不適用台灣省工廠工人退休規則，且兩造間
    並未就資遣、退休等節有所約定，是原告自不得請求被告給
    付適用勞基法前之退休金。次查，自被告適用勞基法起至資
    遣原告之日止，原告年資計為7年7個月，尚與勞基法第53條
    所定自請退休條件不符，原告自無退休金請求權自明。又依
    94年7月1日施行之勞工退休金條例第12條，資遣費由雇主按
    其工作年資每滿一年發給1/2個月平均工資，未滿1年者按比
    例計之，且最高以6個月為限，且不適用勞基法第17條之規
    定。依此規定，原告僅得領取97,029元（計算式：32,343
    元×1/2×6個月），而本件被告依約定發給原告之資遣費為
    175,000元，顯為優渥，是原告提起本件訴訟為無理由等語
    ，以資抗辯。並聲明：(一)原告之訴及其假執行之聲請均回
    。(二)如受不利判決，願供擔保請准宣告假執行。
四、經查，原告主張伊自60年8月12日起受僱於被告，被告自87
    年12月31日起適用勞基法，於95年8月1日資遣前之平均工資
    為32,343元，被告已發給資遣費175,000元，原告認其資遣
    不合法，經向台北市政府勞工局提出調解聲請，然未能成立
    等情，業據提出服務證明書、證明單、調解會記錄、薪資袋
    、退休前6個月經常性工資明細表（均影本）等件為證（見
    本院簡易庭卷第6頁至第13頁），且為被告所不爭執，自堪
    信為真實。然原告以伊已符合勞基法所定自請退休條件，被
    告所為資遣不合法，並請求被告給付退休金一節，則為被告
    所拒絕，並以前揭辭情置辯。是本件之爭點在於：被告之資
    遣是否合法？原告是否符合勞基法所定自請退休之條件，並
    得請求被告給付退休金？倘是者，則原告得請求之金額為若
    干？茲分述如下：
五、按勞工有左列情形之一者，得自請退休：一、工作十五年以
    上年滿五十五歲者。二、工作二十五年以上者，勞基法第53
    條定有明文。次按，勞工工作年資自受僱之日起算，適用本
    法前之工作年資，其資遣費及退休金給與標準，依其當時應
    適用之法令規定計算；當時無法令可資適用者，依各該事業
    單位自訂之規定或勞雇雙方之協商計算之。適用本法後之工
    作年資，其資遣費及退休金給與標準，依第十七條及第五十
    五條規定計算，同法第84-2條亦有明文。本件被告為零售業
    ，自87年12月31日起適用勞基法，而原告任職被告期間為自
    60年8月12日起至95年8月1日，跨越勞動基準法施行前後等
    節為兩造所不爭執，是本件關於原告退休、資遣之年資、退
    休金、資遣費之計算，即應依前揭勞基法規定辦理。
(一)原告符合勞基法第53條第2款所定自請退休要件：
    １本件有勞基法第84-2條規定之適用，已如前述，是依勞基
      法第84-2條之規定，原告之年資應由最初受僱之日即60年
      8月12日起算，則迄至95年8月1日被告資遣原告之日止，
      原告年資計為34年11個月21日，業已符合勞基法第53條第
      2款所定「工作25年以上者」之要件。
  　２次按，退休金本質上係以勞工全部服務期間為計算標準所
    　發給之後付工資，雇主自不得以解雇為由，擅自剝奪勞工
      請求退休金之權利。勞工一旦符合法定退休要件，即已取
      得自請退休並請求給付退休金之權利，此為其既得權利，
      不因雇主終止勞動契約而喪失，否則僱主即得藉故解僱已
      符合退休條件之勞工，規避給付退休金之義務，殊非勞動
      基準法之立法本旨。是勞工如已符合自請退休之要件，而
      未自請退休，若遭雇主解僱，片面終止勞動契約，則仍存
      有自請退休之權利，並不因雇主之終止勞動契約之意思表
      示生效在前而受影響，蓋勞工如已符合自請退休之要件，
      其所取得之退休金請求權，應屬一既得權利，自不因雇主
      之終止勞動契約而受影響。
    ３查本件原告於95年8月1日時已符合勞基法第53條第2款自
    　請退休條件，已如前述，是依前揭說明，被告如欲終止兩
      造間僱傭契約，即應以退休方式辦理之，尚不得逕以資遣
      之方式為之。
(二)被告之資遣亦不合法：
    １又按雇主有業務緊縮時，雇主得預告勞工終止勞動契約，
  　　勞動基準法第11條第2款雖定有明文，惟必以事業單位確
    　有業務緊縮之事實，而無從繼續僱用勞工之情形始足當之
      。是以雇主倘僅一部歇業，而他部門依然正常運作，仍需
      用勞工時，本諸勞動基準法第1條保障勞工權益，加強勞
      雇關係之立法意旨，尚難認為已有業務緊縮，得預告終止
      勞動契約之事由（最高法院83年度台上字第2767號判決意
      旨參照）。且按勞動基準法第11條第2款規定所指之業務
      緊縮，係指雇主在相當一段期間營運不佳，生產量及銷售
      量均明顯減少，其整體業務應予縮小範圍，其企業之經營
      ，客觀上確有緊縮業務之必要而言。至雇主所營事業因生
      產方式之改變或營業方向調整，其局部單位工作減少，人
      力可予裁減，尚非屬「業務緊縮」之列（最高法院94年度
      台上字第1911號判決意旨參照）。是其業務緊縮與否，與
      事業之營運是否好轉及盈餘多少，並無必然關係。又所謂
      業務緊縮，業務性質變更，宜就事實認定，非僅指所屬部
      分工廠轉讓與他人，而同性質之部門，依然正常運作，仍
      需用勞工時，本諸勞動基準法第1條規定保障勞工權益，
      加強勞雇關係之立法意旨，尚難認為已有業務緊縮，得預
      告終止勞動契約之事由（最高法院90年度台上字第1149號
      判決意旨參照）。經查：
      (1)被告於95年8月1日逕以業務減縮為由，資遣自60年8月
        12日起即受雇擔任被告公司職員之原告，惟未舉證證明
        其確有發生業務緊縮之情事，本院自難認被告公司實際
        上符合前述業務緊縮之事實條件。
    　(2)縱認被告公司確實業務緊縮，並有精簡人力之需要，惟
　      按勞基法第11條第2款既係為因應雇主之業務緊縮，致
        產生多餘人力，雇主為求經營合理化必須資遣多餘人力
        所設，然在前開法規維護雇主受憲法保障之財產權之際
        ，相對而言，同亦涉及勞工應受憲法第15條所保障之工
        作權行將喪失之問題，值此勞資雙方均受憲法保護之二
        大基本權發生衡突之際，本院因之認為法院自有依職權
        介入予以審查之必要性，以平衡勞資雙方之基本權益，
        不僅為維護勞資雙方之私權利益，以實踐勞動契約中兩
        造當事人之公平正義外，並期能達維護社會公序良俗之
        公權益之使命暨目的，職故，本院認為在審查雇主依前
        開法規資遣勞工之行為是否合法有據時，除應考量雇主
        在實際上是否具備業務緊縮之事實條件外，同時雇主所
        為之資遣行為，是否符合合理性、必要性，以及對於雇
        主所行將資遣之對象，是否符合誠信原則、比例原則，
        亦同應列入法院實質審查考量之範圍。易言之，企業雇
        主縱使具備業務緊縮之事實條件，惟基於雇主對於受僱
        勞工所負有之照護義務暨鑑於民法第148條第2項所定「
        行使權利履行義務，應依誠實及信用方法」之誠信原則
        ，並考量多年來未違忠實義務之受僱勞工對於雇主之信
        賴利益應予保護，是認縱使企業雇主符合業務緊縮之事
        實條件，而有資遣多餘人力之必要，亦僅止於得為資遣
        「多餘人力」而已，尚不得逕行資遣非多餘之人力、甚
        或資遣行將退休之最資深員工。本院深信，唯有如此，
        方能發揮法律保護誠信之雇主（之財產權）與忠實之勞
        工（之工作權）之精神，同時並能達維護社會公序良俗
        之目的、發揮匡正不良風氣之作用，並藉此導正部分雇
        主恣意資遣資深之忠實勞工之脫法作為。
　　　然查，被告公司非但未能證明其有業務緊縮之情事，亦
  　　　未舉證證明原告係屬多餘之人力，而被告公司對其何以
　　　　將原告列為資遣對象，亦未能提出一合理、客觀之評比
　　　　標準，堪認被告公司顯無資遣原告之必要，是被告公司
　　　　於95年8月1日逕以業務減縮為由，資遣自60年8月12 日
　　　　起即受僱擔任被告公司職員之原告所為之資遣行為，顯
　　　　係規避其身為雇主依法應負之給付退休金之責，與法不
　　　  符，應不生資遣之效力。
  　２被告雖辯稱原告於契約終止時未提出自請退休之表示，且
    　同意並接受資遣費，堪認已拋棄退休金之請求權云云。按
      已發生之退休金請求權固非不得拋棄，且拋棄為一法律行
      為，尚非不得以默示之意思表示為之。惟按，默示之意思
      表示，係指依表意人之舉動或其他情事，足以間接推知其
      效果意思者而言。經查：
      (1)本件原告於95年8月1日僅係被動之收受被告所發給之資
        遣費及證明單，並未表示願拋棄退休金之請求權或為其
        他願拋棄退休金請求權之舉動或情事，尚難認原告有拋
        棄退休金請求權之意思表示。
      (2)又依勞基法之規定，本件原告因資遣與因退休所得之金
        額相去甚遠，而依原告起訴狀所載，原告主觀上認其可
        得請求之退休金高達1,320,072元，顯與被告給付之資
        遣費（僅175,000元）相距甚遠，依一般社會通念，如
        非受有相當之對價或一定之利益，實難認原告有因收受
        175,000元即願拋棄1,320,072元退休金請求權之意思，
      (3)況原告於95年8月1日收受被告發給之資遣費及證明單後
        ，旋即申請台北市政府勞工局調解，兩造並於同年月16
        日就退休金給付不足額一事進行調解而未成立，此有台
        北市政府勞工局勞資爭議案件協調會紀錄（見本院簡易
        庭卷第8頁），足證告並無拋棄退休金請求權之意思。
      (4)是被告執此辯稱原告已拋棄退休金之請求權云云，洵無
        可採。
    ３承前所述，原告既已符合法定之退休條件，且因突遭被告
    　資遺，始未及提出退休之申請，是原告原已取得之退休金
      請求權，自不因被告非法終止勞動契約而受影響。
(三)原告得請領之退休金數額：
    查原告於台北市政府勞工局勞資爭議案件協調會中即已請求
    被告給付退休金之差額，自應認有以自請退休而終止兩造間
    僱傭關係之意思，則原告提起本訴主張依勞基法第53條、第
    55條等規定請求被告給付退休金，即屬有據。茲就原告得請
    領之退休金分述如下：
  　１原告自60年8月12日任職日起至被告於87年12月30日適用
　    勞基法之日止：
　　　(1)按勞工工作年資自受僱之日起算，適用本法前之工作年
　　　　資，其資遣費及退休金給與標準，依其當時應適用之法
　　　　令規定計算；當時無法令可資適用者，依各該事業單位
　　　　自訂之規定或勞雇雙方之協商計算之，勞基法第84-2條
　　　　前段定有明文。查被告自87年12月30日方適用勞基法，
        則在87年12月30日之前，原告自無勞基法之適用。
　　　(2)原告雖主張其於此際應可適用台灣省工廠工人退休規則
        以計算退休金云云。惟按，台灣省工廠工人退休規則所
        稱之工廠工人，依該規則第3條規定係指工廠法施行細
　　　　則所稱之工廠及工人而言，又工廠法第1條明定：「凡
　　　　用發動機器之工廠均適用本法」，而工廠法施行細則第
　　　　二條則規定：「本法第1條所稱發動機器係指凡能藉能
  　　　量變化從事工作或轉換工作形態之機械構造。所稱工廠
　　　　係指凡僱用工人從事製造、加工、修理、解體等作業場
　　　　所或事業場所」，是台灣省工廠工人退休規則所稱之工
　　　　廠自係指以發動機器，並僱用工人從事製造、加工、修
  　　　理、解體之場所，始足當之（最高法院76年台上字第20
　　　　63號、74年台上字第172 號判決參照）。
  　　(3)經查，被告為零售業，且非僱用人員並以機器事製造、
　　　　加工、修理、解體之場所，此有被告公司變更登記事項
　　　　表、被告所提經濟部公司執照、被告公司章程第2條上
　　　　載經營事業為「1.文具印刷紙張書籍儀器之買賣。2.經
　　　　營進出口貿易業務。3.有關前項附帶業務之經營與投資
　　　　。」在卷可稽（見本院簡易庭卷第20頁、本院卷第13頁
　　　　、第29頁），並為原告所不爭執，是被告並非台灣省工
　　　　廠工人退休規則所稱之工廠。是原告主張關於被告適用
        勞基法前之退休金，應依台灣省工廠工人退休規則之規
        定計算云云，即無可取。
　　　(4)又被告適用勞基法前，其公司章程亦未就退休相關事宜
　　　　有所規定，復經台北市政府以95年12月20日府勞一字第
　　　　09539249500號函覆本院稱被告並未函報工作規則（見
　　　　本院卷第27頁），同為原告所不爭執（見本院卷第37頁
    　　），是被告辯稱其於適用勞基法之前，並未與受僱員工
      （原告）約定退休之相關事宜等語，信屬可取。是關於被
      告適用勞基法前，被告並無工作規則或兩造約定可為計算
      原告退休金之憑據。
      (5)被告於87年12月31日適用勞基法之前，既無勞基法或台
        灣省工廠工人退休規則之適用，而被告亦未自訂退休規
        定，一如前述，則原告在被告公司適用勞基法前有關退
        休金之事宜，既無法可據，自應不予計算，以免雇主受
        不可預計之額外負擔，致影響事業單位之生存或經營（
        74年10月14日司法院第七期司法業務研究會民事法律專
        題研究 (三)第441-443頁、第438-440頁參照）。
      (6)原告於被告適用勞基法前之退休金，因無法可據，兩造
        間復未約定被告就此應為何給付，是原告請求被告給付
        在被告適用勞基法前之退休金，即屬無據，不應准許。
  　２自被告於87年12月31日適用勞基法之日起至95年8月1日資
    　遣原告之日止：
    　(1)按勞工退休金之給與標準如左：一、按其工作年資，每
      　滿一年給與兩個基數。但超過十五年之工作年資，每滿
        一年給與一個基數，最高總數以四十五個基數為限。未
        滿半年者以半年計；滿半年者以一年計，勞基法第55條
        第1項第1款定有明文。
      (2)是被告適用勞基法後，原告可得領取之退休金計算如下
        ：
  　　　按工作之年資應由最初受僱之日起算，勞基法第84-2
　　　　　條第1項定有明文。且勞工工作年資跨越勞基法公布
          施行前後，自勞基法施行時起算之退休金基數，則每
          滿1年2個基數之前15年年資（即勞基法第55條第1項
          第1款前段之「前15年」），應自受僱之初起算（參
          照74年10月14日司法院第七期司法業務研究會民事法
          律專題研究 (三)第441-443頁、第438-440頁）。
　　　　查本件原告自最初受僱之日起至87年12月30日適用勞
          基法日前，工作年資已達34年11個月21日，亦如前述
          ，是在被告適用勞基法後，原告服務年資業已逾越勞
          基法第55條第1項第1款前段之「前15年」，自應依同
          規定後段「超過十五年之工作年資，每滿一年給與一
          個基數，最高總數以四十五個基數為限。未滿半年者
          以半年計；滿半年者以一年計。」之規定計算之。
        而原告自87年12月31日起至95年8月1日止之工作年資
          計7年7個月又3日，揆諸前揭規定，計有8個基數。又
          被告既不爭執原告之平均工資為32,343元，則原告得
          請領之退休金計為258,744元（計算式：32,343元×8
          個基數=258,744）。
    ３據上，是原告得請求被告給付之退休金應為258,744元。
(四)本件原告得向被告請領之退休金為258,744元，惟被告前已
    給付原告175,000元之資遣費，此為原告是承在卷，是原告
    主張其扣除前開資遺費後所得請領之退休金差額，即應為
    83,744元（258,744－175,000=83,744）。
六、綜上所述，本件被告資遣原告之行為，並不合法，應不生資
    遣效力，亦不影響原告業已取得之得申請退休之權利。且原
    告業於台北市政府勞工局調解時提出退休金之請求，復提起
    本件訴訟請求被告給付退休金，堪認原告於95年8月16日（
    即前述調解）時已有自請退休之意思表示。又因被告並非工
    廠，且兩造間之前並未約定應給付退休金，是原告請求被告
    給付其適用勞基法之前之退休金，即屬無據，至原告請求被
    告給付其適用勞基法之後之退休金差額則為83,744 元。
七、從而，原告依勞基法第53條第2款、第55條之規定訴請被告
    給付83,744元及自95年11月4日（即訴狀繕本送達翌日）起
    至清償日止，按年息5%計算之利息，為有理由，自應准許。
    至逾此範圍之請求，為無理由，不應准許。
八、至兩造其餘攻擊或防禦方法，及未經援用之證據，經本院斟
    酌後，認為均不足以影響本判決之結果，自無一一詳予論駁
    之必要，併此敘明。
九、本件所命給付之金額未逾五十萬元，應依職權宣告假執行；
    被告陳明願供擔保請准免為假執行之宣告，經核無不合，爰
    酌定相當之擔保金額宣告之。至原告敗訴部分，其假執行之
    聲請即失所附麗，應予駁回。
十、結論：本件原告之訴為一部有理由，一部無理由，依民事訴
    訟法第79條、第390條第2項、第392條第2項，判決如主文。
中　　華　　民　　國　　96　　年　　3 　　月　　15　　日
                        勞工法庭    法　官　林振芳
以上正本係照原本作成
如對本判決上訴，須於判決送達後20日內向本院提出上訴狀
中　　華　　民　　國　　96　　年　　3 　　月　　15　　日
                    　　　　　　書記官　李淑芬
